臺灣臺北地方法院民事簡易判決
110年度北簡字第16427號
原      告  邱翊禎  

訴訟代理人  邱翊森律師
被      告  黃基榮  
訴訟代理人  莊秉澍律師
上列當事人間返還擔保金事件，於民國111年1月25日言詞辯論終
結，本院判決如下：
    主    文
被告應給付原告新臺幣90萬元及自民國110年8月14日起至清償日
止，按年息百分之5計算之利息。
訴訟費用由被告負擔。
本判決得假執行；被告如以新臺幣90萬元為原告預供擔保，得免
為假執行。
    事實及理由
一、原告主張、聲明：兩造於民國109年12月23日簽訂租約（下稱系爭契約），由原告向被告承租坐落臺北市○○區○○路0號1、2樓房屋及騎樓自110年1月21日起至114年1月20日止，依系爭契約第12條，雙方均得期前終止租約，並約定按月以匯款繳付如系爭契約附件所定之租金，原告並依系爭契約第5條，於簽約時給付被告新臺幣（下同）90萬元之擔保金。於110年5月間，因新冠疫情於臺北市萬華區爆發，全國進入三級警戒，為配合政府防疫政策，原告僅得停止營業，並通知被告於110年6月20日終止雙方租賃關係，原告依約清空房屋，並請被告前往會同點交以返還租賃標的，詎被告於110年6月20日到店址後，反悔託辭拒絕，逕自離去，並拒絕返還擔保金，經原告律師寄發函催告，被告仍拒絕返還 。按系爭契約第11條之約定，原告已告知兩造契約關係於110年6月20日終止，雙方租賃契約關係業已終止。被告辯稱「說好做滿一年」等語，無權提前終止契約云云，惟本件並無約定最短租期，依租約撰寫格式，若有最短租期之約定，應記載於租賃期間，而系爭契約第3條僅記載租期自110年1月21日起至114年1月20日止，並附註有裝修期間。民法第450條第3項之立法理由旨在保護承租人之一方，在由承租人終止契約之情形，則無是項限制，依習慣先期通知即足。系爭契約第12條規定，主要係保障承租人，規定於承租滿一年後，立有較長之通知期限，避免出租人驟然終止租約，依上開法理應以有利承租人之解釋。系爭契約第12條(一)，已明確勾選雙方於契約期限屆滿前「得」終止租約，可知其確賦予雙方得期前終止契約之權，被告辯稱有加註「本條列須滿一年生效」，稱其係保障出租方一年之租金收益云云，惟該加註部分係記載於12條(二)之後方，亦即係針對預通知期限及違約金之加註，而非約定最短租期，再參前開終止不動產租賃關係預通知期間規定之立法意旨，該批註明確針對提前終止契約之預先通知責任所訂。原告早於5月間即已向被告提出終止租約，因被告提出降租挽留，原告始同意再繼續承租一個月，原告並明確告知被告因疫情三級警戒影響已難以經營，若未能就後續疫情期間租金達成新的租金協議改訂租約，則終止雙方租約，而被告回覆「…希望你不要現在就放棄你先給我一點時間下星期我去找房東談談、看看怎麼樣希望會給你一個比較準確雙方比較可以接受回覆…」等語，有LINE對話紀錄可憑，是被告對原告提出終止租約並未為拒絕，更未言及契約不得終止，僅表示「希望你不要現在就放棄」，對於雙方是否改定新約，則表示需一點時間，而後改訂租約亦遭被告否定，可確證原告早已明確向被告提出終止租約之意思表示。終止權為形成權之一種，意思表示一經送達，即發生法律上應有之效力，依系爭契約第17條之約定，兩造間通知得以簡訊為之，而依line對話紀錄，原告為終止租賃契約之意思表示送達，並經被告並已讀確認，其意思表示已送達被告。又縱以最晚之6月10日對話紀錄為通知，6月20日終止契約之意思表示，依民法第450條第1項等規定，亦已合法終止。且依契約亦無需給付任何違約金或賠償，況被告亦已於系爭店面外張貼招租廣告，亦證雙方租賃關係業已終止。依系爭契約第9條，於終止系爭契約時，承租人僅需「現況返還」，無需回復原狀，原告業已將系爭房屋清空，並結清水費、電費。再按系爭契約第13條之約定，房屋返還應由租賃雙方共同完成屋況及設備之點交手續。租賃之一方未會同點交，經他方定相當期限催告仍不會同者，視為完成點交。兩造相約於110年6月20日到場會同點交，被告亦已依約到場點交檢查房屋，應認雙方已依約完成點交。縱認被告於點交後無故離去，致原告無法返還鑰匙等，原告已發函催告被告取回鑰匙，經被告拒絕，依系爭契約第13條但書，亦應認雙方業已完成點交，按民法第234條規定，應由被告負遲延責任。被告固於6月15日，提出新方案，惟斯時原告業已行使終止權，被告所提即為新要約，原告並未承諾，故並未成立新合約，且不需負擔終止後的水電費。原告依系爭契約第5條、民法第179條規定請求，並聲明如主文；願供擔保請宣告假執行。
二、被告答辯、聲明：兩造簽定系爭契約之初，既已約明承租方
    需至少租滿一年，始有權提前終止租約。若欲提前終止租約
    ，應於3個月前通知出租方，此意旨乃是為保障出租方在此
    一年之租期有確定收益。原告自承租系爭標的迄今期間尚未
    屆滿一年，是依系爭契約第12條，原告應無提前終止租約之
    權利，故其寄發之律師函為終止契約之意思表示，非適法。
    原告稱批註「本條列需滿一年生效」係保障承租人，此一解
    釋恐係曲解或逸脫兩造原先真意，蓋因系爭條款並無任何租
    金之字眼，甚或者調整租金之語詞，顯與是否調漲房租完全
    無涉，倘若其稱是為「避免已投入諸多成本，於租滿一定期
    間後，課予較長期限之預通知責任」，那於違反預通知責任
    之情形下，應同時課予較重之違約金，然於租賃條款同一字
    句中，卻再為「一方未為先期通知而逕行終止租約者，應賠
    償他方0個月租金額之違約金」之約定，兩者目的豈不矛盾
    。兩造之約定真意，顯非如此。該條款實際上是為確保出租
    方於一年內之租金收益權，於一年期間屆滿後，承租方若欲
    提出終止租約，無需再為給付違約金。另原告稱於清空房屋
    後，與被告相約110年6月20日會同點交、被告已於系爭店面
    外張貼招租廣告，亦證雙方租賃關係業已終止。然被告雖有
    於6月20日至現場勘查無訛，然被告前去協商討論租金條件
    及為解決租約爭議，而非會同點交，可參原證6記載「黃大
    哥，點交的部分你不處理，我先生請警察備案留作資料」可
    知。而被告張貼出租廣告係於9月15日後，此乃原告積欠自5
    月28日至8月25日之租金，遂於8月26日發函催告，併同表明
    終止租約等情後，才於9月15日下午會同西門町派出所員警
    前往開鎖後張貼。原告既無權提前終止系爭契約，而自5月2
    8日起積欠租金迄至被告終止租約，合計扣抵後已不足原告
    請求返還之90萬元。原告一開始就知道被告不是大房東，有
    大房東可轉租文件證明。被告只收到1、2、3月支票，3月份
    請原告開支票，其藉故不開支票，說他岳母已銀行設定時間
    到會自動匯款，被告合理懷疑就是沒有支票於被告這裡，原
    告才會無理毀約。合約要求至少做滿一年，且要提前三個月
    告知才可解約。疫情於5月14日才發生，原告說可否半個月
    免租金大家共渡時艱，本應是5月21日付租金，已拖到5月24
    日才收到租金10萬元，原告稱明天會匯另外9萬元，到5月26
    日仍未匯款，被告致電原告，原告才於5月27日匯款9萬元（
    大房東5月份沒有減租被告，是被告自己減租給原告），已
    告知原告，然其於6月14日說做到6月20日，被告有被設計被
    騙的感覺。若要調解是否要在6月20日間，而非於被告8月26
    日催告繳房租才進行調解，中間2個多月已扣除原告押金90
    萬元，至今已有5個月沒有租出去，皆是被告付的房租，中
    間產生的房租要如何分擔。原告提出6月21日至8月20日免租
    金，8月21日至12月20日租金各19萬元，被告也開出到6月21
    日至7月20日免租金、7月21日至12月20租金19萬元，原告都
    不能接受。明顯原告於疫情一開始，已設定要毀約，做生意
    本即有風險，疫情並非被告造成，亦非被告可控制的風險，
    應由原告自己承受，被告至少已經承受一半的壓力。被告於
    9月13日（因已被斷電斷水），繳交電費6,881元共5張收據
    ，水費也有繳款收據。並聲明：原告之訴駁回，如受不利判
    決願供擔保請免假執行。
三、本院判斷的簡要說明：
(一)不爭執事項：雙方簽有系爭契約，系爭契約載明簽約時被告
    收受系爭90萬元。
(二)爭執事項：原告是否已合法終止系爭契約?
　1.查民法第450條第3項規定：終止租賃契約，應依習慣先期通
    知；但不動產之租金，以星期、半個月或一個月定其支付之
    期限者，「出租人」應以曆定星期、半個月或一個月之末日
    為契約終止期，並應至少於一星期、半個月或一個月前通知
    之。該條項但書之規定，立法理由主要在於保護承租人，課
    出租人應預留契約終止之期間，以免承租人措手不及，在由
    承租人終止契約之情形，並無是項限制，仍以按本文規定，
    依習慣先期通知為已足(最高法院87年度台上字第580號民事
    判決意見)。上述最高法院意見，並未限制承租人於定期租
    賃期間內依民法第453條規定任意終止定期租賃契約的適用
    ，也就是說，承租人於定期租賃契約期間內，是可以任意終
    止租賃契約的，且沒有民法第450條第3項但書的最少通知期
    間的限制。
　2.次查，依原告所提被告不爭執形式真正(本院卷第173頁)的1
    10年6月18日通訊對話紀錄，明白表示，無法繼續承租也沒
    有錢這樣支付租金，會在6月20號搬離把店面交還給你，感
    謝你的照顧，再麻煩你6月20號下午18:00來點交(本院卷第3
    7頁)，可以認定原告已依民法第453條、第450條第3項本文
    規定及系爭契約第17條(雙方約定可以用簡訊通知，本院卷
    第26頁)的約定，合法將終止系爭契約的意思表示送達被告
    。
　3.被告雖抗辯依系爭契約第12條(二)約定，原告有承諾至少租
    1年云云，但查，第12條(二)雖於該項後雙方手寫確認「本
    條列需滿一年生效」(本院卷第25頁)，但無法僅以該手寫約
    定，認定原告確實有承諾要租滿1年，且依上述雙方會將議
    定情形明文約定寫於系爭契約內的情形來看，若原告真有承
    諾要租滿1年，亦應會將租滿1年的約定寫在系爭契約內，故
    被告依上述約定，抗辯原告應租滿1年，尚有誤會，而難採
    取。
　4.被告另依系爭契約第12條(二)中「依約定得終止租約者，租
    賃之一方應於3個月前通知他方。」(本院卷第25頁)的約定
    ，抗辯原告未於3個月前通知被告，原告終止系爭契約不合
    法。但查，在上述約定之後，雙方手寫約定「本條列需滿一
    年生效」，經整體觀察該項約定及手寫文字加載的順序，及
    依文義解釋的原則，應該認定當時雙方僅合意於系爭契約滿
    1年後，雙方任意終止系爭契約時，主張終止之一方需受應
    於3個月前通知他方的約定拘束，若系爭契約未滿1年時，則
    不受該明文約定的限制。查，雙方於109年12月23日簽立系
    爭契約(本院卷第29頁)，原告於110年6月18日以簡訊通知被
    告終止系爭契約，明顯未滿1年，自不符合上述系爭契約的
    明文約定及解釋，被告依上述約定抗辯原告未依約定於3個
    月前表示終止系爭租約，亦有誤會，尚難採取。
  5.另查，依上述通訊對話紀錄中所附照片(本院卷第37頁)，可
    以認定原告已將系爭契約的房屋清空，處於被告得隨時點交
    返還的狀態，且依被告不爭執形式真正(本院卷第173頁)的
    通訊對話紀錄及照片(本院卷第59-61頁)，可以認定被告於1
    10年6月20日已到點交房屋屋內現場，雖被告拒絕點交，並
    不妨礙原告已現實提出點交的效力，並應依上述照片及被告
    已到場的事實，認定原告已將房屋交還被告。　
　6.至於被告所提出的律師函及回執（本院卷第117-125頁）、L
    INE對話紀錄（本院卷第151-165頁），僅為被告不同意原告
    終止系爭契約的意思表示；另房屋收付款明細欄（本院卷第
    139-141頁）、同意書(本院卷第143頁)，與原告是否可終止
    系爭契約無涉；而水電費收據（本院卷第145-147頁）等，
    依其月份為原告終止系爭契約以後，已不得再向原告主張。
    雖其中1張7月7日的1,402元收據計費區間與原告所提被告不
    爭執形式真正(本院卷第173頁)的電費收據(本院卷第113頁)
    有時間重疊，但仍應以原告所提已繳的16,904元收據，及其
    上明載收費至109年6月20日的記載，較為可採，被告上項收
    據若有溢繳，也非原告所致，應併說明。
四、綜上，原告依系爭契約第5條請求被告給付90萬元及自110年
    8月14日(繕本送達被告翌日，本院卷第67頁）起至清償日止
    ，按年息5%計算之利息，有理由，應准並判決如主文第1項
    。另因適用簡易訴訟程序為被告敗訴判決，故分別依民事訴
    訟法第389條第1項第3款，宣告假執行，及依同法第392條第
    2項規定，宣告被告免假執行之擔保。
五、本件事證已明，當事人其餘主張陳述、所提證據及判決意見
    ，經審酌不影響上述認定及說明，故不詳論。
六、訴訟費用負擔，依民事訴訟法第78條。
中　　華　　民　　國　　111 　年　　2 　　月　　25　　日
            臺灣臺北地方法院臺北簡易庭
                                    法  官  詹駿鴻
以上正本證明與原本無異。
如不服本判決，應於判決送達後20日內向本庭（臺北市○○○路0段
000巷0號）提出上訴狀。（須按他造當事人之人數附繕本）如委
任律師提起上訴者，應一併繳納上訴審裁判費。
中　　華　　民　　國　　111 　年　　2 　　月　　25　　日
                                    書記官  翁挺育